【裁判字號】    95,判,393
【裁判日期】    950323
【裁判案由】    拆遷補償
【裁判全文】
最  高  行  政  法  院  判  決
                                     95年度判字第00393號
上  訴  人  甲○○
            丙○○
共      同
訴訟代理人  蔡建賢律師
被 上訴 人  高雄市政府
代  表  人  乙○○
上列當事人間因拆遷補償事件，上訴人對於中華民國93年9月30
日高雄高等行政法院93年度訴字第477號判決，提起上訴，本院
判決如下：
    主  文
上訴駁回。
上訴審訴訟費用由上訴人負擔。
    理  由
一、被上訴人為辦理高速鐵路左營站區○○道路系統改善計畫大
    中路快速道路匝道（含綠地）增設工程，需拆除上訴人所有
    門牌號碼高雄市○○區○○路658號及666號建築物（下稱系
    爭建物），因系爭建物係屬未依建築法相關規定申請許可領
    得建築執照及使用執照，即擅自搭建之新違章建築，被上訴
    人乃依高雄市舉辦公共工程拆除新違章建築物及地上雜項物
    救濟自治條例規定，發給救濟金，並以民國92年11月20日高
    市府工新字第0920063721號函通知上訴人訂於92年11月28日
    辦理領款手續，嗣並以92年11月24日高市府工新字第
    0920064191號函通知上訴人，訂於92年12月23日執行拆除。
    上訴人不服，以高速鐵路左營車站基地工程範圍內之違章房
    屋，均按合法建物7成計算補償費，系爭建物未比照辦理，
    係屬違法等由，提起訴願，遭決定駁回，遂提起行政訴訟，
    主張：（一）系爭建物所在基地即坐落高雄市○○區○○段
    658、658-3及666地號土地，原並非供高速鐵路車站用地或
    相關聯外道路用地，被上訴人未經都市計畫法之法定程序，
    亦未依法通知上訴人或公告，逕為分割辦理都市計畫變更，
    將上揭土地編定為高速鐵路車站聯外道路用地範圍，進而未
    經徵收補償程序即拆除系爭建物，侵害上訴人之權益，其徵
    收自屬違法。（二）本件被上訴人辦理高速鐵路左營車站用
    地及聯外道路之徵收補償時，就與上訴人所有系爭地上物相
    鄰且相同情況之違章建物，其徵收補償標準為每平方公尺新
    臺幣（以下同）5,810元。而被上訴人辦理本件同為高速鐵
    路左營車站聯外道路新增設聯外道路之補償標準，為不分面
    積每棟房屋為4萬元，被上訴人辦理相同之徵收作業，卻為
    差別待遇，違反行政程序法第6條之平等原則，且違背憲法
    所保障之平等權及財產權。本件所涉兩案徵收之需地機關皆
    為交通部高速鐵路工程局（下稱交通部高鐵局），計畫用地
    目的及內容皆為高速鐵路左營車站用地及聯外道路，兩案計
    畫之預算亦皆為交通部高鐵局，僅本件之聯外道路乃原計畫
    確定後之新增項目，被上訴人僅以需用土地人之名義變更，
    作為其差別待遇之理由，顯非行政程序法第6條所定之正當
    理由。尚且，基於行政一體之原則，依同一建設工程計畫而
    委託不同執行機關執行徵收作業，就行政機關內部固有行政
    委託及分工之事實，惟對外及對人民而言，財產權之保障自
    不應因行政分工而受影響，且其徵收標準亦不應因行政分工
    而受到不同之差別待遇等語，為此求為判決撤銷原處分及訴
    願決定，並命被上訴人核發徵收補償費。
二、被上訴人則以：（一）上訴人所有系爭建物，適位於高速鐵
    路左營站區○○道路系統改善計畫-大中路快速道路匝道（
    含綠地）增設工程範圍內，由於系爭建物未依法申獲建築執
    照，且非屬都市計畫公布施行前業已存在之舊違建，被上訴
    人遂依高雄市舉辦公共工程拆除新違章建築物及地上雜項物
    救濟自治條例第2條規定予以補償，經核於法並無不合。被
    上訴人92年11月20日高市府工新字第0920063721號函係認定
    系爭建物屬新違建，且牴觸高速鐵路左營站區○○道路系統
    改善計畫-大中路快速道路匝道（含綠地）增設工程，應拆
    遷並辦理地上物救濟補償，與系爭建物基地及相關都市計畫
    變更均屬無涉，上訴人如認系爭建物基地之徵收作業或都市
    計畫變更有違法之處，自應針對土地徵收或都市計畫變更等
    行政行為，請求救濟，要無於建物拆遷並發放救濟之處分中
    主張基地徵收作業或都市計畫變更違法之理。（二）按具自
    主權限之不同機關各有其立法裁量權，就相同事件所訂立規
    範未必均為一致，而其所立規範或有不一之處，尚不得指與
    憲法第7條規定之平等原則有違，是縱採取平等原則轉化為
    主觀公權利之理論，其前提必須是國家機關對人民為具體之
    施政措施時，其所立規範、基準若無正當理由不得為差別待
    遇，則具有相同條件之其他人，即得援引平等原則要求行政
    機關為相同之給付。被上訴人為系爭建物基地之需用土地人
    及主辦機關，而高速鐵路左營車站基地工程之需用土地人及
    主辦機關為交通部高鐵局，此有行政院經濟建設委員會87年
    8月21日總（87）字4129號函附卷足稽，則系爭建物基地之
    需用土地人及主辦機關與高速鐵路左營車站基地工程之需用
    土地人及主辦機關不同，所援引適用之法令自有所不同。本
    件係引用高雄市舉辦公共工程拆除新違章建築物及地上雜項
    物救濟自治條例辦理系爭建物之救濟，而交通部高鐵局係依
    交通建設工程用地徵收獎勵專案辦理補償，故系爭建物補償
    適用之法令自與交通部高鐵局辦理建物補償所適用法令有別
    ，自未違反平等原則。（三）本件係因被上訴人辦理高鐵左
    營站聯外道路系統改善計畫-大中路快速道路匝道（含綠地
    ）增設工程而辦理拆遷救濟，與交通部高鐵局所辦理之高速
    鐵路左營車站分屬不同之計畫，主辦單位亦不相同。另高速
    鐵路左營站區○○道路系統改善計畫項下其他工程類似之情
    形（新違章之拆遷救濟），被上訴人亦與本件同樣發給4萬
    元之救濟金，且高速鐵路左營站區○○道路系統改善計畫項
    下之各道路工程完工後之管理機關均為被上訴人，更可證明
    聯外道路工程之主辦機關為被上訴人（如係委託辦理，完工
    後自應移轉予交通部高鐵局接管）。（四）系爭建物屬未依
    建築法規興建之違章建物，為雙方所不爭執，本不得請求拆
    遷補償，故被上訴人對違章建物不予拆遷補償而另依法給予
    行政救濟，並不違反憲法保障之財產權。又所稱之行政救濟
    標準，因中央及地方各縣市之財力狀況不同，而有不同之救
    濟標準，並不違反平等原則等語，資為抗辯。
三、原審斟酌全辯論意旨及調查證據之結果，以：（一）被上訴
    人為辦理高速鐵路左營站區○○道路系統改善計畫-大中路
    快速道路匝道（含綠地）增設工程，需拆除上訴人等所有系
    爭建物，因系爭建物係屬未依建築法相關規定申請許可，領
    得建築執照及使用執照擅自搭建之新違章建築，且屬無法認
    定於73年前即屬存在之新違建，被上訴人乃依高雄市舉辦公
    共工程拆除新違章建築物及地上雜項物救濟自治條例規定，
    發給救濟金，並以92年11月20日高市府工新字第0920063721
    號函通知上訴人，訂於92年11月28日辦理領款手續等情，分
    別為兩造所陳明，復有上開函文影本、高雄市政府工務局新
    建工程處高雄都會區○○道路新建工程第1期大中路段第2標
    及高速鐵路左營站聯外匝道增設工程初步設計圖、召開高速
    鐵路左營車站基地（新增路權）工程用地徵收前協議價購協
    調會會議紀錄、高速鐵路左營車站基地（新增路權）工程拆
    遷牴觸房屋、雜項物估價表等文件影本附於原處分卷可稽，
    足堪認定。（二）系爭建物適位於被上訴人辦理高速鐵路左
    營站區○○道路系統改善計畫-大中路快速道路匝道（含綠
    地）增設工程所在工程範圍，經被上訴人以92年11月20日高
    市府工新字第0920063721號函認定，系爭建物未依法申請領
    得建造執照，且非都市計畫公布施行前業已存在之舊違建，
    被上訴人遂依高雄市舉辦公共工程拆除新違章建築物及地上
    雜項物救濟自治條例第2條之規定，發放救濟金，於法並無
    不合。（三）高速鐵路站區○○道路系統改善計畫係為因應
    未來高速鐵路通車營運旅客進出高速鐵路站區轉乘交通之需
    ，經奉行政院於87年9月7日核定。系爭建物位於前述計畫高
    雄左營站聯外道路大中路快速道路匝道增設工程範圍內，該
    項工程奉行政院核定主辦機關為被上訴人所屬工務局，將來
    完工後亦由該局納入道路系統管理，此有交通部高鐵局91年
    9月9日高鐵5字第09100176830號函及行政院經濟建設委員會
    總（87）字第4129號函影本附卷可稽；足見交通部高鐵局並
    非本件土地徵收需用土地人，本件應屬被上訴人之自治事項
    範疇，而非中央機關所委辦之事項，則關於地上物之拆遷補
    償或救濟事宜，自應由需用土地人即被上訴人所屬工務局依
    相關法令規定辦理。至於上訴人主張高速鐵路左營車站基地
    工程範圍內之違章房屋，均按合法建物7成計算補償費部分
    ，係屬交通部依交通建設工程用地徵收獎勵專案所承辦之重
    大交通工程建設事項，乃因現今交通建設用地之取得，除部
    分性質特殊之建設係採協議價購、區段徵收、市地重劃或聯
    合開發方式辦理外，概以一般徵收方式為之，交通部考量在
    現行土地徵收制度下，地價補償偏低，而民眾意識高漲，屢
    屢引發地主集體抗爭，以致延緩用地取得時程，進而耽誤工
    程進度，造成有形之用地及工程經費大幅增加，為期統一交
    通建設事業土地徵收各項獎勵救濟標準，並鼓勵民眾配合公
    共建設，以順利取得所需用地，俾利國家整理交通建設事業
    與工程之推展，而以交通部主辦、委辦或補助之重大交通建
    設項目用地取得為限，其範圍包括高速鐵路建設工程，其中
    拆遷救濟金部分，在交通建設工程路權圖核定目前存在之建
    物且未能提出合理建物證明之拆遷戶，在地方政府另有規定
    較高標準從其規定外，按合法建物補償標準70%發給拆遷救
    濟金，其獎勵專案所需經費於工程事業計畫購地預算內支應
    。上訴人所舉訴外人李溪立之土地上建物係按合法建物之7
    成發放救濟金一節，經查李溪立之建物所在土地係位於高速
    鐵路左營車站新增路權（機2用地）工程範圍內，係屬車站
    用地，此有交通部高鐵局91年9月9日高鐵5字第09100176830
    號函及高雄市政府工務局新建工程處公文會辦單附卷足憑；
    系爭建物所涉之大中路快速道路匝道（含綠地）增設工程，
    屬高速鐵路左營站區○○道路系統改善計畫之一環，主辦單
    位為被上訴人。另高速鐵路左營站區○○道路系統改善計畫
    項下其他工程類似之情形（新違章之拆遷救濟），被上訴人
    亦與本件同樣發給4萬元之救濟金，且高速鐵路左營站區○
    ○道路系統改善計畫項下之各道路工程完工後之管理機關均
    為被上訴人，更可證明聯外道路工程之主辦機關為被上訴人
    。（四）依土地徵收條例第5條第1項第3款、第3項及建築法
    第96條之1第1項規定，系爭建物屬未依建築法規興建之違章
    建物，為兩造所不爭執；違章建築改良物，依建築法令規定
    ，本不許存在，應予排除，該建築改良物之所有權人就建築
    改良物之本身，並無正當之繼續存在利益，縱須拆除，只是
    回復其本然之狀態，本不得請求拆遷補償，故被上訴人對違
    章建物不予拆遷補償而另依法給予行政救濟，並不違反憲法
    保障之財產權。本件被上訴人考量上述情形，就違章建築物
    與合法建築物加以區分，分別訂立高雄市舉辦公共工程拆遷
    補償自治條例與高雄市舉辦公共工程拆除新違章建築物及地
    上雜項物救濟自治條例，規定不同之補償範圍，補償項目及
    補償標準。又所稱之行政救濟標準，因中央及地方各縣市之
    財力狀況，所欲達成之施政目標均不同，而有不同之救濟標
    準，並無違反平等原則之處，上訴人並無要求比照交通部高
    速鐵路工程局辦理之請求權。故上訴人稱被上訴人辦理相同
    之徵收作業確為差別待遇，違反平等原則云云，自不足採信
    。（五）本件係認定系爭建物屬新違建，且牴觸高速鐵路左
    營站區○○道路系統改善計畫-大中路快速道路匝道（含綠
    地）增設工程，應拆遷並辦理地上物救濟，與系爭建物基地
    及相關都市計畫變更均無涉，且土地徵收及補償，業已確定
    ，上訴人並已領取補償費完畢，此為兩造所是認，則上訴人
    稱系爭建物基地徵收程序違法云云，核不足採等詞，為判斷
    基礎，並說明上訴人聲請向交通部高鐵局函查高速鐵路左營
    站聯外道路系統與大中路快速道路匝道工程之計畫、經費預
    算編列執行、工程主辦機關及執行機關有何不同，核無必要
    之理由，因而駁回上訴人在原審之訴，經核並無不合。
四、上訴人上訴意旨略以：本件被上訴人未依都市計畫法之規定
    程序變更都市細部計畫及系爭房屋基地地目，且未依法分割
    系爭土地，被上訴人嗣依違法變更之都市計畫，徵收及拆除
    上訴人所有系爭建物，自屬違法，是被上訴人不得僅以發放
    救濟金之方式徵收拆除系爭建物。原判決不察，逕依被上訴
    人違法變更後之都市計畫圖為其判決理由，進而認定被上訴
    人徵收合法，且與都市計畫變更無關云云，其判決自有理由
    不備之違法。另上訴人於原審主張被上訴人僅以需用土地人
    之不同，作為其徵收處分差別待遇之理由，顯非行政程序法
    第6條所定之正當理由及行政一體之原則，原審判決不察，
    逕採被上訴人之抗辯，駁回上訴人之訴，其判決自有適用法
    規不當之違法，且違背憲法第15條規定之意旨。惟查：原審
    業已就本件拆遷補償與系爭建物之基地相關之都市計畫變更
    無涉，且該土地之徵收及補償處分，業已確定，上訴人已不
    得再為爭執，依法予以認定並載明於原判決，上訴人仍執陳
    詞就原判決已論斷記載之理由，指為理由不備，核無足採。
    另上訴人已認定本件建物拆遷補償，與高速鐵路用地上建物
    之拆遷補償，情形不同，認原處分並未違反行政程序法第6
    條及憲法第15條之規定，並詳為說明其理由；上訴人未具體
    指明原判決所為認定及所持法律見解如何違背前開規定，僅
    持不同結論，泛言原判決違法，尚非有據。從而，上訴意旨
    指摘原判決違誤，求為廢棄，核屬無理由，應予駁回。
據上論結，本件上訴為無理由，爰依行政訴訟法第255條第1項、
第98條第3項前段、第104條、民事訴訟法第85條第1項前段，判
決如主文。
中    華    民    國    95    年    3     月    23    日
                  第五庭審判長法  官  蔡  進  田
                              法  官  黃  合  文
                              法  官  吳  明  鴻
                              法  官  林  茂  權
                              法  官  鄭  小  康
以  上  正  本  證  明  與  原  本  無  異
中    華    民    國    95    年    3     月    23    日
                              書記官  阮  桂  芬


司法院資訊處製作；財團法人民間司法改革基金會備份。
